【裁判字號】    97,判,1032
【裁判日期】    971120
【裁判案由】    營業稅
【裁判全文】
最  高  行  政  法  院  判  決
                                      97年度判字第1032號
上  訴  人  甲○○
            丙○○
            戊○○
            乙○○
            丁○○
共      同
訴訟代理人  林石猛  律師
            張宗琦  律師
被 上訴 人  財政部臺灣省南區國稅局
代  表  人  邱政茂
上列當事人間營業稅事件，上訴人對於中華民國95年10月11日高
雄高等行政法院95年度訴字第440號判決，提起上訴，本院判決
如下：
    主  文
上訴駁回。
上訴審訴訟費用由上訴人負擔。
    理  由
 一、上訴人為光黎工程股份有限公司（下稱光黎公司）董事，
     光黎公司所有動產及不動產分別於民國92年及93年間為法
     院拍賣，其應繳納之營業稅額未獲法院分配，被上訴人所
     屬高雄縣分局乃分別對光黎公司核定補徵營業稅新臺幣（
     下同）175,905元及276,190元，因光黎公司業經主管機關
     經濟部以92年5月6日經授商字第09201135860號函公告廢止
     登記在案，遂以光黎公司全體董事為清算人，並將稅額繳
     款書向全體清算人為送達，上訴人不服，以其已辭任董事
     一職，不具清算人之身分，稅額繳款書不應向其送達為由
     ，分別具文申請更正繳款書受送達對象，經被上訴人否准
     所請，上訴人不服，提起訴願，亦遭決定駁回，遂提起本
     件行政訴訟。
二、上訴人起訴主張：上訴人甲○○於86年7月23日、丁○○於
    88年10月22日、乙○○於92年10月6日、丙○○於86年7月22
    日、戊○○於86年7月23日分別辭任光黎公司之董事職務，
    而自辭任之意思表示到達光黎公司起，即終止與光黎公司之
    委任關係，已喪失光黎公司之董事資格，且依最高法院67年
    臺上字第760號判例意旨，辭任董事不以登記為成立要件。
    次按經濟部81年8月27日商字第223740號函釋意旨，法定清
    算人係當然就任，清算人為辭任之意思表示，不發生須經公
    司同意之問題，而上訴人乙○○業於92年10月9日向光黎公
    司為辭任清算人之意思表示，其辭任清算人之意思表示不須
    經光黎公司同意，故該辭任清算人之意思表示到達光黎公司
    時，即生辭任之效力，又上訴人甲○○、丁○○、丙○○及
    戊○○等4人辭任光黎公司董事，皆在光黎公司廢止登記前
    ，即已合法辭任董事，自無公司法第322條第1項前段規定之
    適用，其均非光黎公司之清算人，被上訴人對上訴人等送達
    營業稅額繳款書即不合法。又公司法第12條規定之「第三人
    」限於與公司有「交易行為」之第三人，始有適用，而本件
    係被上訴人向上訴人送達稅額繳款書，屬公權力行使所形成
    之公法關係，並非私法關係，故被上訴人並非與光黎公司有
    「交易行為」之第三人，自無公司法第12條規定之適用等語
    ，求為判決訴願決定及原處分均撤銷。
三、被上訴人則以：光黎公司經主管機關經濟部以92年5月6日經
    授商字第09201135860號函廢止登記，即應於92年5月6日起
    選任清算人辦理清算，惟光黎公司章程未規定清算人，股東
    會亦未選任清算人，亦未向該管地方法院申報清算人，是依
    公司法第322條規定，且由經濟部提供之光黎公司86年8月28
    日最後一次變更登記資料上訴人既為光黎公司之董事，即為
    法定清算人，被上訴人依法向上訴人送達稅額繳款書，並無
    不合。至臺灣高雄地方法院（下稱高雄地院）94年度司字第
    66號民事裁定所示，係審認上訴人聲請其已辭任光黎公司董
    事職務，於法無據，而予駁回，該裁定尚不得據以認定上訴
    人辭任公司董事已生效力。又上訴人固可依法隨時終止委任
    契約，然其辭任董事之意思表示是否確實到達光黎公司，倘
    其意思表示不一致，則上訴人之主張即不合法，且事隔9年
    光黎公司始向主管機關申請變更，顯見光黎公司有應變更而
    不為變更登記之過失，其主張即不得以其事項對抗第三人。
    另最高行政法院93年度判字第870號判決並非判例，自不得
    援引。且依經濟部82年8月17日經商字第34409號令，因商業
    主管機關行政罰鍰之處罰係公權力之行使，與登記為對抗要
    件，係屬二事，故商業登記法第19條所稱「善意第三人」應
    不包括商業主管機關在內之意旨，被上訴人並非本件系爭之
    商業主管機關，故已登記之事項有變更而不變更者，自不得
    對抗被上訴人等語，資為抗辯，求為判決上訴人之訴駁回。
四、原審斟酌全辯論意旨及調查證據之結果，以：光黎公司原登
    記董事除上訴人5人外，尚有董事陸張妍蓉、董事長陸雄2人
    共計7人，此有光黎公司變更登記事項卡影本附於原處分卷
    可稽，若上訴人丙○○、甲○○、戊○○等確於86年7月22
    日、23日已向光黎公司辭職，而光黎公司亦已收悉時，依公
    司法第201條及光黎公司章程第24條規定，因董事缺額已達
    三分之一以上，光黎公司即應依規定召開股東會補選董事，
    況上訴人丁○○、乙○○陸續於88年10月22日、92年10月6
    日辭職，其董事缺額已達七成以上，惟光黎公司迄未召開股
    東會補選董事，是本件上訴人5人是否確於前述時間向光黎
    公司提出辭職，已非無疑。況股份有限公司董事名單之變更
    登記，影響該變更董事間、公司、及與公司交易第三人之權
    益甚鉅，如上訴人確於前述時間有向光黎公司提出辭職書屬
    實，就其與公司及相關董事間權益攸關事項，光黎公司何以
    於長達逾8年之久均未依相關規定辦理，而上訴人亦未就該
    事項與光黎公司有何繼續交涉之行為，亦顯與常情有違。經
    原審審酌上訴人所提出之辭職書及光黎公司出具之聲明書，
    均係私文書，其內容亦與客觀事實不符且顯與常情有悖，而
    主管機關經濟部中部辦公室於94年6月22日以經中三字第094
    30919280號函提供之光黎公司變更登記事項卡，係屬公文書
    ，依該登記事項卡之記載，光黎公司於86年8月28日最後一
    次變更登記資料，上訴人仍為光黎公司董事，且該公司迄至
    95年1月27日前亦未向經濟部辦理變更登記，雖依最高法院
    67年臺上字第760號判例意旨，董事之變更登記非屬生效要
    件，僅為對抗要件。惟原審仍認就上訴人有無辭任董事之事
    實，應以該光黎公司變更登記事項卡之記載較為可採。又依
    經濟部81年8月27日商字第223740號函釋意旨，法定清算人
    （以董事為清算人者）係當然就任，無需清算人為就任之承
    諾，不發生清算人為辭任之意思表示是否須經公司同意之問
    題，蓋其並非依其個人意思表示而出任清算人，而係依法律
    規定當然就任，自不得僅因其個人表示辭職，即得解任，且
    縱然其辭職，經公司同意，亦不生效力。是上訴人乙○○於
    本件係因其董事身分而任光黎公司之清算人，屬法定清算人
    ，不得僅因其個人表示辭職，即得解任，且縱然其辭職，經
    公司同意，亦不生效力。另如前所述，上訴人主張其已於前
    述時間向光黎公司辭去董事乙節，並非屬實，其仍係光黎公
    司之董事無訛，是被上訴人依公司法第322條第1項規定，以
    上訴人為光黎公司清算人，於法並無不合，尚與公司法第12
    條之規定無涉。且臺北高等行政法院91年度訴字第69號判決
    係認該案原告已辭去董事長職務，除有該件原告之辭職書外
    ，另有公司董事會議之議事錄可憑，另最高行政法院93年度
    判字第870號判決係認該案被上訴人依公司股東臨時會議事
    錄登記為公司董事，惟該股東臨時會議期間，被上訴人因案
    在押，惟該議事錄仍記載被上訴人有出席該會議，會議紀錄
    顯與事實不符，其事實均與本件情形不同，自不得援用。從
    而，被上訴人以光黎公司全體董事即上訴人等為清算人，向
    上訴人送達本件營業稅額繳款書，並無不合，訴願決定予以
    維持，亦無違誤，因將訴願決定及原處分均予維持等由，而
    駁回上訴人之訴。
五、本院經核原判決並無不合，茲就上訴意旨，再論斷如下：按
    「公司設立登記後，有應登記之事項而不登記，或已登記之
    事項有變更而不為變更之登記者，不得以其事項對抗第三人
    。」「解散之公司除因合併、分割或破產而解散外，應行清
    算。」「解散之公司，於清算範圍內，視為尚未解散。」「
    公司經中央主管機關撤銷或廢止登記者，準用前3條之規定
    。」、「公司之清算，以董事為清算人。但本法或章程另有
    規定或股東會另選清算人時，不在此限。」分別為公司法第
    12條、第24條、第25條、第26條之1及第322條第1項所明定
    。次按「公司清算期間，稅單應向清算人送達；．．．二、
    查公司法第34條及第84條規定，清算人為執行清算職務，有
    代表公司為訴訟上或訴訟外一切行為之權，是以清算期間，
    應以清算人為法定代理人．．．準此，清算期間稅單應向清
    算人送達．．．。」財政部83年12月2日臺財稅第831624248
    號函釋在案。查原判決認定依光黎公司86年8月25日公司變
    更登記事項卡記載（見原處分卷第60頁至第63頁），該公司
    資本總額1,000,000,000元，實收資本總額833,642,250元,
    為具相當規模公司，設有董事7人，董事職務頗具重要性，
    上訴人丙○○、甲○○、戊○○、丁○○主張分別依序於86
    年7月22日、23日、23日及88年10月22日辭任光黎公司之董
    事職務，若光黎公司當時亦有收悉，因董事缺額已達三分之
    一以上，且更已超過半數，依公司法第201條及光黎公司章
    程第24條規定，應即依規定召開股東會補選董事，惟光黎公
    司迄未召開股東會補選，且董事名單之變更登記，對該變更
    之董事及公司權益影響甚鉅，如上訴人於前述時間確有向光
    黎公司提出辭職書，卻均未能提出遞送辭職書當時光黎公司
    所出具之收文收據，就其與公司及相關董事間權益攸關事項
    ，光黎公司何以於長達逾8年之久迄未依相關規定辦理，上
    訴人亦未就該事項與光黎公司進行任何交涉行為，均顯與常
    情有違，故上訴人丙○○、甲○○、戊○○、丁○○事後所
    提出辭職書影本及光黎公司出具聲明書影本（見原審卷第18
    頁至第25頁），據以主張其於前述時間辭任光黎公司之董事
    職務云云，應非可採，上開4位上訴人於光黎公司經主管機
    關經濟部92年5月6日經授商字第09201135860號函公告廢止
    登記後，依公司法第322條規定，即當然為法定之清算人，
    核無違反證據法則。又光黎公司於95年1月19日始提出申請
    ，經濟部以95年1月27日經授商字第09501014540號函准上訴
    人丙○○、甲○○、戊○○、丁○○等解任董事變更登記，
    對變更登記前之本件系爭處分自不生影響。至於上訴人乙○
    ○主張其於92年10月6日辭任光黎公司董事職務，固據提出
    存證信函及掛號收件回執為證，惟查光黎公司經主管機關經
    濟部以92年5月6日經授商字第09201135860號函廢止登記，
    依規定光黎公司即應進入清算程序，並選任清算人辦理清算
    ，惟該公司章程未規定清算人，股東會亦未選任清算人，上
    訴人乙○○既為光黎公司董事，依公司法第322條規定，即
    為法定之清算人，在清算期間，並無董事再予行使職權問題
    ，故上訴人乙○○於光黎公司清算期間，以存證信函辭任光
    黎公司董事職務，而非辭任清算人職務，對其仍為法定之清
    算人，亦無影響。另臺北高等行政法院91年度訴字第69號判
    決及本院93年度判字第870號判決，與本件案情有別，上訴
    人尚執上開判決，資為本件對其有利之論據。從而被上訴人
    將對光黎公司補徵營業稅額繳款書，以該公司全體董事即上
    訴人等清算人為受送達人予以送達，揆諸前揭規定及說明，
    自無不合。原判決對上訴人在原審之主張如何不足採之論據
    取捨等，均已詳為論斷，其所適用之法規與該案應適用之現
    行法規並無違背，與解釋判例，亦無牴觸，並無上訴人所稱
    判決不適用法規或適用不當等違背法令情事。又證據之取捨
    與當事人所希冀者不同，致其事實之認定亦異於該當事人之
    主張者，不得謂為原判決有違背法令之情形。上訴人其餘所
    訴各節，無非係重複前已主張為原判決詳予論述不採之事由
    再予爭執，以及證據取捨、認定事實之職權行使，指摘其為
    不當，均無足採。上訴論旨，指摘原判決違誤，求予廢棄，
    難認有理由，應予駁回。
六、據上論結，本件上訴為無理由。依行政訴訟法第255條第1項
    、第98條第1項前段、民事訴訟法第85條第1項前段，判決如
    主文。
中    華    民    國    97    年    11    月    20    日
                    最高行政法院第三庭
                        審判長法官  黃  璽  君
                              法官  胡  方  新
                              法官  鄭  忠  仁
                              法官  黃  本  仁
                              法官  吳  東  都
以  上  正  本  證  明  與  原  本  無  異
中    華    民    國    97    年    11    月    20    日
                              書記官  彭  秀  玲


司法院資訊處製作；財團法人民間司法改革基金會備份。
